【裁判字號】    89,重訴,368
【裁判日期】    891030
【裁判案由】    清償借款
【裁判全文】
臺灣板橋地方法院民事判決  八十九年度重訴字第三六八號
    原      告  中興商業銀行股份有限公司
    法定代理人  潘隆政
    訴訟代理人  陳天德
                薛國棟
    被      告  乙○○
                甲○○
                丙○○
    右三人共同
    訴訟代理人  陳希佳律師
    複  代理人  賴中強律師
右當事人間清償借款事件，本院判決如左：
    主    文
被告應連帶給付原告新臺幣貳仟萬元，及自民國八十九年三月二十五日起至清償日止
，按年利率百分之十．二五計算之利息。其逾期在六個月以內者，按上開利率之一成
加付違約金，超過六個月部分，按上開利率之二成加付違約金。
訴訟費用由被告連帶負擔。
本判決第一項於原告以新臺幣陸佰陸拾陸萬陸仟陸佰元或等值之無記名可轉讓有價證
券為被告供擔保後，得為假執行。但被告如於假執行程序實施前以新臺幣貳仟萬元為
原告預供擔保，得免為假執行。
    事    實
甲、原告方面：
一、聲明：求為判決除供擔保金額外，餘如主文所示。
二、陳述：
（一）被告甲○○於民國（下同）八十九年二月二十五日邀同其餘被告擔任連帶保證
      人向原告借款新台幣（下同）二千萬元，約定於八十九年三月二十五日清償。
      雙方約定依年利率百分之十．二五計算利息。其逾期在六個月以內者，按上開
      利率之一成加付違約金，超過六個月部分，按上開利率之二成加付違約金。豈
      料屆期未受清償，爰依法訴請償還。
（二）否認有被告所指通謀虛偽意思表示情形。且本件借款有撥到被告甲○○的戶頭
      ，至於款項如何使用，是被告自己的事情，銀行無從干涉。而且被告也不否認
      本票上簽名及印章之真正。
（三）提出的轉帳支出傳票都要留存供財政部稽核，不可能做假。這筆款項是信用貸
      款，所以是撥款當天才請被告來開戶，一般作業上都是如此。
三、證據：提出本票、授信約定書、轉帳支出傳票及開戶資料各一份為證。
乙、被告方面：
一、聲明：求為判決
（一）原告之訴及假執行之聲請均駁回。
（二）如受不利判決願供擔保免為假執行。
二、陳述：
（一）原告為規避該行辦理授信戶同一關係人授信不得超過上一會計年度決算後淨值
      百分之四十之規定，於訴外人黃宗宏有資金需求時，由被告甲○○提供人頭，
      以供黃宗宏借款。被告甲○○本身並無向原告為貸款之意思，而原告亦無將款
      項貸與被告甲○○之意思，其真正意思是貸款給黃宗宏，真正欲貸款者，亦為
      黃宗宏。
（二）查「表意人與相對人通謀而為虛偽意思表示者，其意思表示無效」，民法第八
      十七條前段著有明文。本件借貸，原告承辦人員於刑案中自承係供黃宗宏調度
      使用，而其還款來源亦為黃宗宏，故從未對被告甲○○徵信。故原告無將款項
      借給被告甲○○之意，被告甲○○亦無向原告借款之意。此借款關係，係通謀
      而為意思表示，依法應屬無效，原告本於無效法律行為而為請求，亦無理由。
（三）「表意人無欲為其意思表示所拘束之意，而為意思表示者，其意思表示，不因
      之無效。但其情形為相對人所明知者，不在此限。」民法第八十六條著有明文
      。此項規定可類推適用於冒名之情形，例如「法人代表機關冒名營私，如與之
      為法律行為之相對人明知其情，可類推適用民法第八十六條但書規定，視該行
      為乃代表機關個人之行為」（最高法院五十三年度台上字第一三四三號判決參
      照）。就該行為由個人負其責任。被告甲○○並無借款之意，且借還款均應由
      黃宗宏為之，為原告所明知，依上開判決意旨，本件應視該行為為黃宗宏之行
      為，由黃宗宏負責。
（四）提供自己名義供他人使用，而由該他人與第三人為法律行為時，其法律效果如
      何，法律未見明文。日本商法第二十三條則明文：「許他人以其姓名或商號為
      營業，對於誤認其為營業主而與該他人為交易者，就該交易所負債務，應與他
      人負連帶清償責任」。故如為交易之第三人明知營業主並非名義提供人時，名
      義提供人對該交易勿須負任何責任。被告甲○○提供名義給黃宗宏使用，為原
      告所明知，依上述法理，被告甲○○應可不負責任。
（五）「主債務人所有之抗辯，保證人得主張之」，民法第七百四十二條定有明文。
      被告乙○○、丙○○縱使有於文件上簽名為保證。但主債務人既可不負給付義
      務，保證人亦可不用負責。
（六）當初被告甲○○只有在空白本票及授信約定書上簽名，其他文字由原告事後補
      填。且由匯款日期與開戶日期是同一天，就可看出被告確實是人頭戶。
三、證據：請求查明系爭資金流向。
    理    由
一、原告起訴主張：被告甲○○於八十九年二月二十五日邀同其餘被告擔任連帶保證
    人向原告借款二千萬元，約定於八十九年三月二十五日清償。雙方約定依年利率
    百分之十．二五計算利息。其逾期在六個月以內者，按上開利率之一成加付違約
    金，超過六個月部分，按上開利率之二成加付違約金。豈料屆期未受清償，爰依
    法訴請被告連帶償還。被告則以：原告為規避該行辦理授信戶同一關係人授信不
    得超過上一會計年度決算後淨值百分之四十之規定，於訴外人黃宗宏有資金需求
    時，由被告甲○○提供人頭，以供黃宗宏借款。被告甲○○與原告間並無貸款之
    真意，二人間屬於通謀虛偽意思表示，依法應屬無效，原告本於無效法律行為而
    為請求，並無理由等語置辯。
二、查原告主張之上開事實，業據提出本票、授信約定書、轉帳支出傳票及開戶資料
    各一份為證，且被告甲○○並不否認上開本票、授信約定書上簽名及印章之真正
    ，故兩造間確有成立二千萬元之借款契約，及原告曾依約撥款二千萬元入被告甲
    ○○帳戶等事實，應認屬實。
三、再查，「當事人主張有利於己之事實者，就其事實有舉證之責任。」民事訴訟法
    第二百七十七條定有明文。被告雖抗辯與原告間就上開借款係屬通謀虛偽意思表
    示，惟此為原告所否認，且被告並未舉證以實其說，自難採信。至於被告辯稱「
    由匯款日期與開戶日期是同一天，就可看出被告確實是人頭戶」一語，並無依據
    ，且經原告表示「這筆款項是信用貸款，所以是撥款當天才請被告來開戶，一般
    作業上都是如此。」等情，即無法據此為原告不利之認定。另被告請求查明資金
    流向一節，因系爭二千萬元款項確曾撥入被告甲○○之帳戶內，已完成借貸關係
    之金錢交付行為，被告甲○○再如何使用該筆款項，已非原告所得干涉，即無再
    調查之必要，併此敘明。
四、從而，原告主張借款屆期未受清償，依契約及連帶保證之法律關係，請求被告連
    帶給付如主文所示之金額、利息及違約金，為有理由，應予准許。
五、結論：原告之訴為有理由，依民事訴訟法第八十五條第二項，判決如主文。
中      華      民      國    八十九    年      十      月    三十      日
                                臺灣板橋地方法院民事第二庭
~B法  官  劉以全
右正本證明與原本無異。
如不服本判決，應於判決送達後廿日，內向本院提出上訴狀。
中      華      民      國    八十九    年      十      月    三十一    日
~B書記官  王麗珍


司法院資訊處製作；財團法人民間司法改革基金會備份。
